---
title: "Caso: Donaciones de Exalumnos"
author: 
 - David Moreno, Santiago Amado, Yodid Cardenas

 - Maestría en Ciencia de Datos

 - Modelos Estadísticos Aplicados
date: ""
output:
  html_document:
    highlight: tango
    number_sections: yes
    theme: united
    toc: yes
    toc_depth: 3
    toc_float: yes
  pdf_document:
    toc: yes
    toc_depth: '3'
  word_document:
    toc: yes
---

```{r echo=FALSE}

# Instalar y cargar los paquetes necesarios
# install.packages(c("tidyr", "vcd", "ggplot2"))
library(tidyr)
library(vcd)
library(ggplot2)

# URL actualizada del archivo en GitHub
url <- "https://raw.githubusercontent.com/jamadom07683/ModelosEstadisticas_Fase1/refs/heads/main/Datos/contribution.csv"


```

#### Se lee el archivo desde la ubicación asignado la variable **url**

```{r echo=FALSE}
# Leer el archivo CSV desde la URL
contribution <- read.csv(url)
```

#### Primeros 5 registros del archivo **contribution**

```{r echo=FALSE}
# Mostrar los primeros 5 registros del archivo
head(contribution, n = 5)

```

# Contextualización.
**Contextualización de datos:**
Hay 11 variables en el conjunto de datos con 1230 filas que describen algunos
atributos de personas como género, año de graduación, estado marital, área principal
de estudio, próximo grado a obtener, y 5 variables adicionales, posiblemente con 
cantidades en dólares amerícanos, sobre lo que ha donado cada estudiante en  un período de 5 años y por último una variable que dice si hubo presencia de la persona en algún evento.
De las 11 variables hay 4 de tipo caracter, las otras son de tipo flotante.

Al parecer al evento de donación asistieron personas que se graduaron en 1957, 1967, 1977, 1987 y 1997.  La personas que más atendieron el llamado fueron los más recientemente graduados, aunque esto pueda tener que ver con la edad y posible muerte de personas pertenecientes a promociones anteriores.

# Variables de estudio.
El conjunto de datos incluye 1230 registros con 11 variables. Las cuales se describen a continuación:

```{r echo=FALSE}
# Con la función srt() se puede visualizar la estructura de la base de datos 
str(contribution)

# Con la función names() los nombres de las variables. 

names(contribution)
# Una vez hayan explorado estas dos funciones, oculten este bloque de código.


```

| Variable              | Código          | Descripción                       | Escala | Naturaleza |
|---------------|---------------|---------------|---------------|---------------|
| Género                | Gender          | Género del exalumno               |        |            |
| Cohorte               | Class Year      | Año de ingreso                    |        |            |
| Estado civil          | Marital Status  | Estado civil del exalumno         |        |            |
| Carrera universitaria | Major           | Área del conocimiento             |        |            |
| Grados posteriores    | Next Degree     | Estudios superiores               |        |            |
| Donación 2004         | FY04Giving      | Donación en el año 2004 (dólares) |        |            |
| Donación 2003         | FY03Giving      | Donación en el año 2003 (dólares) |        |            |
| Donación 2002         | FY02Giving      | Donación en el año 2002 (dólares) |        |            |
| Donación 2001         | FY01Giving      | Donación en el año 2001 (dólares) |        |            |
| Donación 2000         | FY00Giving      | Donación en el año 2000 (dólares) |        |            |
| Asistencia            | AttendenceEvent | Eventos de recaudación de fondos  |        |            |

Todas la variables juegan un papel importante para preveer el éxito de futuras campañas de recaudación de fondos.

# Análisis exploratorio.

-   ::: {style="text-align: justify"}
    Código para visualizar los cinco primeros registros de la base de datos.
    :::

```{r echo=FALSE}
# Mostrar los primeros 5 registros del archivo
head(contribution, n = 5)

```

-   ::: {style="text-align: justify"}
    Se identifica y elimina datos faltantes de la base. Consolidando en una base de datos que no contenga valores perdidos. Se muestra cantidad NA para cada una de las columnas
    :::

```{r echo=FALSE}
# Número de datos faltantes (NA).

# Contar el número total de valores NA
num_na <- sum(is.na(contribution))

print(num_na)

# Contar los valores NA por columna
na_por_columna <- colSums(is.na(contribution))

print(na_por_columna)

```

```{r echo=FALSE}
# Eliminar filas con datos faltantes.

contribution_sin_na <- drop_na(contribution)

# Asignar un nombre (por ejemplo, don1) al conjunto de datos que no tiene datos perdidos.

don1 <- na.omit(contribution)

# Utilizar la base don1 para los análisis que siguen.


```

```{r echo=FALSE}
# Usar la función dim() para identificar la dimensión de la nueva base de datos.

dim_don1 <- dim(don1)

print(dim_don1)
```

-   ::: {style="text-align: justify"}
    Coerción de variables en la cual se usa al función **as.factor**,es una forma de coerción explícita, donde forzamos la conversión de un tipo de dato a otro. Esto es útil cuando necesitas trabajar con datos categóricos en análisis estadísticos o visualizaciones.
    :::

```{r echo=FALSE}
# Coerción de variables 

# Convertir las columnas de carácter a factor
# Convertir las columnas de carácter a factor
don1$Gender <- as.factor(don1$Gender)
don1$Marital.Status <- as.factor(don1$Marital.Status)
don1$Major <- as.factor(don1$Major)
don1$Next.Degree <- as.factor(don1$Next.Degree)

# Verificar la estructura del data frame
str(don1)

```

# Análisis descriptivo.

-   ::: {style="text-align: justify"}
    En la siguiente grafica de barras se puede visualizar cuántos exalumnos se tienen por cohorte.
    :::

```{r echo=FALSE}
# Tabla o gráfico del número de exalumnos por cohorte 

# Crear un gráfico de barras para Class.Year
table_class_year <- table(don1$Class.Year)

barplot(table_class_year, 
        main = "Número de Exalumnos por Año de Clase", 
        xlab = "Año de Clase", 
        ylab = "Número de Exalumnos", 
        col = "skyblue")

```

**Interpretación**:
Se puede observar que las personas que más han realizado donaciones son las del cohorte del año 2000.  Adicionalmente, el número de exalumnos que han donado ha venido incrementando al pasar el tiempo. No tenemos variables socioeconómicas que nos muestren la riqueza de cada generación pero podría decirse que la gente de los cohortes más recientes es un poco más consiente de la importancia de las donaciones para una institución educativa y es posible que se haga en agradecimiento por las oportunidades que se les han creado por haber sido parte de aquella institución.
    :::

```{r echo=FALSE}
# Crear variable TGiving. Ocultar este bloque de código.

# Crear la nueva variable Tgiving
don1$Tgiving <- don1$FY04Giving + don1$FY03Giving + don1$FY02Giving + don1$FY01Giving + don1$FY00Giving

# Calcular los estadísticos descriptivos
media <- mean(don1$Tgiving)
mediana <- median(don1$Tgiving)
desviacion <- sd(don1$Tgiving)
coef_var <- (desviacion / media) * 100
minimo <- min(don1$Tgiving)
maximo <- max(don1$Tgiving)

# Redondear los resultados a dos cifras decimales
media <- round(media, 2)
mediana <- round(mediana, 2)
desviacion <- round(desviacion, 2)
coef_var <- round(coef_var, 2)
minimo <- round(minimo, 2)
maximo <- round(maximo, 2)

# Crear un data frame con los resultados
resultados <- data.frame(
  Estadístico = c("Media", "Mediana", "Desviación estándar", "Coeficiente de variación (%)", "Mínimo", "Máximo"),
  Valor = c(media, mediana, desviacion, coef_var, minimo, maximo)
)

# Presentar los resultados en una tabla
knitr::kable(resultados, caption = "Estadísticos descriptivos de Tgiving")


```

**Interpretación:**

Hay una gran diferencia entre la media y la mediana en los datos, esto indica que pueden haber unos pocos valores muy altos en las donaciones, casi que considerandolos atípicos comparados con el comportamiento genérico del resto de la población. 

* <div style="text-align: justify"> Determinar los deciles correspondientes a las observaciones de la variable contribuciones totales (variable **TGiving**) e interpreten los resultados que obtienen. </div>

```{r echo=FALSE}
# Calcular los deciles de la variable Tgiving
deciles <- quantile(don1$Tgiving, probs = seq(0.1, 0.9, by = 0.1))

# Mostrar los deciles
deciles


```

**Interpretation:** 
Se muestra una gran variabilidad entre el percentil 100 y el percentil 50.  Esto sugiere que hay unas pocas contribuciones muy altas, lo cual concuerda con los datos anteriormente analizados a través de la diferencia entre la media y la mediana.

* <div style="text-align: justify"> Tener en cuenta que hay un número considerable de exalumnos que no han contribuido y unos pocos que han realizado aportes muy altos. Por ello, es pertinente excluir del análisis contribuciones totales que sean \$0 o superiores a \$4000. Esto permite focalizar el análisis en las donaciones más frecuentes de los exalumnos. Construyan un histograma junto con la función de densidad, para visualizar las contribuciones totales (variable **TGiving**) excluyendo los valores descritos. Interpreten los resultados a la luz del contexto. </div>
    :::

```{r echo=FALSE}
# Histograma para las constribuciones totales. 
# Sugerencia: Ir a https://r-coder.com/histograma-r/ para ver modificaciones del gráfico.



# Filtrar las contribuciones totales excluyendo valores $0 y > $4000
don1_filtrado <- subset(don1, Tgiving > 0 & Tgiving <= 4000)

# Crear el histograma y la curva de densidad
hist(don1_filtrado$Tgiving, 
     prob = TRUE, 
     main = "Histograma y Curva de Densidad de Contribuciones Totales",
     xlab = "Contribuciones Totales (Tgiving)", 
     ylab = "Densidad", 
     col = "#BFD641", 
     border = "black")

# Añadir la curva de densidad
lines(density(don1_filtrado$Tgiving), 
      col = "#CC6CE7", 
      lwd = 2)


```

**Interpretación:**

-   ::: {style="text-align: justify"}
    Describir las características de los exalumnos que han realizado las contribuciones más altas durante el 2000 y 2004. Para ello seleccionen los egresados que hicieron una contribución total (variable **TGiving**) de al menos \$20000 durante el periodo de interés.
    :::

```{r echo=FALSE}
# Crear la nueva variable Tgiving
don1$Tgiving <- don1$FY04Giving + don1$FY03Giving + don1$FY02Giving + don1$FY01Giving + don1$FY00Giving

# Filtrar los exalumnos que hicieron contribuciones de al menos $20000
don_high_cont<- don1[don1$Tgiving >= 20000, ]

# Filtrar por los años de interés (2000 a 2004)
don_high_cont_period <- don_high_cont[don_high_cont$Class.Year >= 1957 & don_high_cont$Class.Year <= 1977, ]

# Mostrar las características de los exalumnos seleccionados

head (don_high_cont_period, n = 5)

# Contar la cantidad de cada valor en las variables
count_class_year <- sort(table(don_high_cont_period$Class.Year), decreasing = TRUE)
count_marital_status <- sort(table(don_high_cont_period$Marital.Status), decreasing = TRUE)
count_major <- sort(table(don_high_cont_period$Major), decreasing = TRUE)
count_next_degree <- sort(table(don_high_cont_period$Next.Degree), decreasing = TRUE)

# Mostrar los resultados
print(count_class_year)
print(count_marital_status)
print(count_major)
print(count_next_degree)


```

**Interpretación:**
Podemos observar quelas donaciones de más de 20 mil dólares 3 de los 5 registros tienen estudios de posgrado y todos pertenecen a la clase de 1957.  Entonces podemos inferir que aunque hay un porcentaje menor de asistentes para el cohorte de 1957, estos estan dispuestos a hacer doanciones significativamente más altas.

-   ::: {style="text-align: justify"}
    Elaborar diagramas de caja que permita comparar la donación total (variable **TGiving**) durante los 5 años discriminando por cohorte, género, estado civil y asistencia a eventos de recaudación de fondos. Con la opción **outline** omitan las observaciones periféricas (datos atípicos, es decir, aquellos donantes que contribuyen generosamente). Comparen los cuatro gráficos, destaquen diferencias y similitudes entre grupos.
    :::

```{r echo=FALSE}
#Cargar los datos
datos <- read.csv(url)
# Calcular la donación total sumando las columnas de los cinco años
datos$TGiving <- rowSums(datos[, c("FY04Giving", "FY03Giving", "FY02Giving", "FY01Giving", "FY00Giving")], na.rm = TRUE)
# Diagrama de caja para la variable contribuciones totales por cohorte
boxplot(datos$TGiving ~ datos$Class.Year,
        main = "Donaciones por Cohorte",
        xlab = "Cohorte",
        ylab = "Donaciones Totales",
        outline = FALSE,  # Omitir observaciones periféricas pero incluir todos los datos
        col = "lightblue",
        border = "darkblue")
# Diagrama de caja para la variable contribuciones totales por género
boxplot(datos$TGiving ~ datos$Gender,
        main = "Donaciones por Género",
        xlab = "Género",
        ylab = "Donaciones Totales",
        outline = FALSE,
        col = "lightblue",
        border = "darkblue")
# Diagrama de caja para la variable contribuciones totales por estado civil
boxplot(datos$TGiving ~ datos$Marital.Status,
        main = "Donaciones por Estado Marital",
        xlab = "Estado Marital",
        ylab = "Donaciones Totales",
        outline = FALSE,
        col = "lightblue",
        border = "darkblue")
# Diagrama de caja para la variable contribuciones totales por asistencia a eventos de recaudación de fondos
boxplot(datos$TGiving ~ datos$AttendenceEvent,
        main = "Donaciones por Asistencia a Eventos",
        xlab = "Asistencia",
        ylab = "Donaciones Totales",
        outline = FALSE,
        col = "lightblue",
        border = "darkblue")
```

**Interpretación:**

-   ::: {style="text-align: justify"}
    Construir una tabla que de cuenta del número de estudiantes y el promedio del total de contribuciones (variable **TGiving**) por carrera universitaria. ¿Cuáles son las carreras que tienen un mayor número de exalumnos en la base de datos? ¿cuáles son las que tienen una contribución total promedio más alta? Para calcular promedio por grupos pueden utilizar la función **tapply()**.
    :::

```{r echo=FALSE}
# Sugerencia: Ir a https://r-coder.com/tapply-r/ para ver cálculo de medidas por grupos.
# Cargar los datos desde la URL
url <- "https://raw.githubusercontent.com/jamadom07683/ModelosEstadisticas_Fase1/refs/heads/main/Datos/contribution.csv"
df <- read.csv(url)

# Calcular el total de contribuciones por estudiante sumando las columnas de contribuciones
df$TGiving <- rowSums(df[, c("FY04Giving", "FY03Giving", "FY02Giving", "FY01Giving", "FY00Giving")], na.rm = TRUE)

# Crear la tabla con el número de estudiantes por carrera usando table()
num_estudiantes <- table(df$Major)

# Calcular el promedio de contribuciones por carrera usando tapply()
promedio_contribuciones <- tapply(df$TGiving, df$Major, mean, na.rm = TRUE)

# Crear una tabla combinada con el número de estudiantes y el promedio de contribuciones por carrera
tabla_resultado <- data.frame(
  Carrera = names(num_estudiantes),
  Numero_Estudiantes = as.vector(num_estudiantes),
  Promedio_Contribuciones = as.vector(promedio_contribuciones)
)

# Ordenar la tabla por el número de estudiantes en orden descendente
tabla_ordenada <- tabla_resultado[order(-tabla_resultado$Numero_Estudiantes),]

# Mostrar la tabla ordenada por el número de estudiantes
print("Número de Estudiantes por Carrera y Promedio de Contribuciones")
print(tabla_ordenada)

# Ordenar la tabla por el promedio de contribuciones en orden descendente
tabla_ordenada_por_contribuciones <- tabla_resultado[order(-tabla_resultado$Promedio_Contribuciones),]

# Mostrar la tabla ordenada por el promedio de contribuciones
print("Carreras con la Contribución Total Promedio más Alta")
print(tabla_ordenada_por_contribuciones)
```

**Interpretación:**

-   ::: {style="text-align: justify"}
    Crear una variable indicadora (pueden denominarla **TGivingIND**) que clasifique los exalumnos en contribuyentes (1) y no contribuyentes (0). Utilizando esta variable elaboren un mosaico para visualizar la proporción de contribuyentes por cohorte y otro para visualizar la proporción según la asistencia a eventos. Interpreten lo que observan en estos gráficos.
    :::

```{r echo=FALSE}
# Crear la variable indicadora.
# Calcular el total de contribuciones por estudiante sumando las columnas de contribuciones
df$TGiving <- rowSums(df[, c("FY04Giving", "FY03Giving", "FY02Giving", "FY01Giving", "FY00Giving")], na.rm = TRUE)

# Crear la variable indicadora TGivingIND: 1 para contribuyentes, 0 para no contribuyentes
df$TGivingIND <- ifelse(df$TGiving > 0, 1, 0)

# Cargar librerías necesarias
# install.packages("vcd") # Instalar vcd si no está instalado
library(vcd)

```

```{r echo=FALSE}
# Mosaico para visualizar la proporción de contribuyentes por cohorte (año de clase)
mosaic(~ Class.Year + TGivingIND, data = df, shade = TRUE, 
       legend = TRUE, 
       main = "Proporción de Contribuyentes por Cohorte",
       xlab = "Cohorte (Año de Clase)", 
       ylab = "Contribuyentes (1) y No Contribuyentes (0)")
```

```{r echo=FALSE}
# Mosaico para visualizar la proporción de contribuyentes según la asistencia a eventos
mosaic(~ AttendenceEvent + TGivingIND, data = df, shade = TRUE, 
       legend = TRUE, 
       main = " Proporción de Contribuyentes Según Asistencia a Eventos ",
       xlab = "Asistencia a Eventos (1 = Asistió, 0 = No Asistió)", 
       ylab = "Contribuyentes (1) y No Contribuyentes (0)")
```

**Interpretación:**

# Discusión.


**1. Aspectos a Considerar en la Próxima Campaña de Recaudación de Fondos**

Basados en la evidencia empírica proporcionada por los datos, se identificaron varios patrones que los encargados de la recaudación de fondos deben considerar en futuras campañas. Primero, la asistencia a eventos se muestra como un factor clave para fomentar las donaciones; aquellos exalumnos que asistieron a eventos presentan una mayor probabilidad de contribuir. Por lo tanto, una estrategia efectiva sería aumentar la promoción y el alcance de estos eventos, personalizando las invitaciones y destacando la importancia del impacto de las donaciones en la universidad. Además, es crucial segmentar las campañas por cohorte, ya que ciertas generaciones muestran mayor afinidad hacia la contribución. Personalizar los mensajes para conectar emocionalmente con estas cohortes específicas puede incrementar el compromiso y, por ende, las donaciones.


**2. Aspectos No Examinados y Mejoras en la Caracterización de Contribuyentes**

El análisis descriptivo realizado brinda un panorama general de los patrones de donación, pero hay aspectos que no fueron examinados y que podrían fortalecer la toma de decisiones. No se consideraron variables cualitativas relacionadas con la experiencia universitaria, como la participación en clubes o actividades extracurriculares, que podrían influir en la propensión a donar. Tampoco se evaluaron las comunicaciones previas entre los exalumnos y la universidad, como correos o campañas anteriores, para analizar cómo impactaron en la conducta de donación. Mejorar la segmentación de los donantes con base en factores socioeconómicos, como ocupación y nivel de ingresos, podría también proporcionar un enfoque más preciso en la identificación de posibles grandes contribuyentes. Integrar estas dimensiones podría permitir una caracterización más robusta del perfil de los donantes.


**3. Recomendaciones de Nuevas Variables para Mejorar el Análisis**

Para identificar exalumnos con mayor potencial de donación, se recomienda incorporar variables adicionales como `Ingreso Anual`, `Industria de Trabajo`, `Participación en Actividades Universitarias`, `Frecuencia de Contacto con la Universidad` y `Motivaciones para Donar`. La inclusión de `Ingreso Anual` y `Industria de Trabajo` permitiría identificar aquellos exalumnos que tienen mayor capacidad económica y que podrían ser abordados con campañas específicas de alto valor. La `Participación en Actividades Universitarias` podría ayudar a entender mejor la conexión emocional con la universidad, mientras que la `Frecuencia de Contacto con la Universidad` ofrecería información valiosa sobre el nivel de compromiso y predisposición a donar. Finalmente, explorar las `Motivaciones para Donar`, como reconocimiento o gratitud, podría guiar las estrategias para personalizar las campañas y maximizar su efectividad.

